臺灣高等法院刑事裁定
110年度毒抗字第1090號
抗  告  人  
即  被  告  戴志賢




上列抗告人即被告因違反毒品危害防制條例案件，不服臺灣新竹
地方法院110年度毒聲字380號，中華民國110年6月22日裁定（聲
請案號：臺灣新北地方檢察署110年度聲觀字第328號、110年度
毒偵字第1057號），提起抗告，本院裁定如下：
    主  文
抗告駁回。
    理  由
一、原裁定意旨略以：抗告人即被告甲○○（下稱抗告人）基於施
    用第二級毒品甲基安非他命之犯意，於民國109年5月10日晚
    間10時許，在新竹市○○路000巷00號居所，以燒烤玻璃球之
    方式，施用第二級毒品甲基安非他命1次。嗣於109年5月14
    日下午4時2分許，至臺灣新竹地方檢察署觀護人室接受定期
    採尿，經送驗結果，確呈甲基安非他命陽性反應。抗告人於
    前揭時、地施用第二級毒品甲基安非他命，業據抗告人於偵
    查中坦承不諱，並有臺灣新竹地方檢察署施用毒品犯尿液檢
    體監管紀錄表、採尿報到編號表（尿液檢體編號：00000000
    0）、台灣尖端先進生技醫藥股份有限公司109年5月29日濫
    用藥物檢驗報告（尿液檢體編號：000000000）附卷可稽，
    足認抗告人之自白與事實相符，堪以採信。又抗告人前因施
    用毒品案件，經臺灣新竹地方法院（下稱新竹地院）裁定令
    入戒治處所施以強制戒治，於93年1月9日停止戒治，復因施
    用毒品案件，經臺灣新竹地方檢察署檢察官(下稱檢察官)以
    108年度毒偵字第1265號為附命完成戒癮治療之緩起訴處分
    ，惟因抗告人於緩起訴期間，再犯施用毒品，經檢察官依職
    權以109年度撤緩字第156號撤銷緩起訴處分。抗告人前於93
    年受強制戒治處分執行完畢後，雖曾因施用毒品案件，遭判
    處徒刑確定，但迄本案前均無再因施用毒品經法院裁定送觀
    察、勒戒或強制戒治。從而，抗告人既未完成前揭緩起訴處
    分所附之戒癮治療療程，故該緩起訴處分即不能等同受觀察
    、勒戒等處遇而已執行完畢；抗告人本案犯行距最近1次因
    犯施用毒品罪經強制戒治執行完畢（即93年1月9日）已逾3
    年，檢察官聲請將抗告人令入勒戒處所觀察、勒戒，於法並
    無不合，應予准許。爰依毒品危害防制條例第20條第3項、
    第1項及觀察勒戒處分執行條例第3條第1項，裁定抗告人應
    送勒戒處所觀察、勒戒等語。
二、抗告意旨略以：抗告人於涉犯毒品危害防制條例，抱持後悔
    之心靜待法律之定奪，於警、檢、院三方都以愧疚之心態均
    坦承不諱，先前在戒癮治療中採尿為陽性反應，所涉違反毒
    品危害防制條例都是在修法前、同一時間所涉案，經臺灣新
    竹地方法院判處有期徒刑4個月3次，先前就已判處科刑，也
    是在修法前，為何又經遭受新竹地方檢察署檢察官聲請令抗
    告人入勒戒處所觀察、勒戒等語，是否有判決違背法令等情
    形，以及超出憲法比例原則，在犯罪前後並未依照比例認定
    云云。
三、按犯第10條之罪者，檢察官應聲請法院裁定，或少年法院（
    地方法院少年法庭）應先裁定，令被告或少年入勒戒處所觀
    察、勒戒，其期間不得逾2月，毒品危害防制條例第20條第1
    項定有明文。次查施用第一級、第二級毒品，為非法行為，
    毒品危害防制條例第10條設有處罰之規定，凡施用第一級、
    第二級毒品者，本應科以刑罰，惟施用毒品者，實具「病患
    」特質，基於刑事政策，對合於一定條件之毒品施用者，依
    同條例第20條規定，先施予觀察、勒戒或強制戒治之保安處
    分。而109年1月15日修正公布、同年7月15日施行之毒品危
    害防制條例第20條第3項規定，犯第10條之罪於觀察、勒戒
    或強制戒治執行完畢釋放後，3年後始再犯者，均應適用同
    條例第20條第1項、第2項之規定，亦即與初犯者相同，應先
    觀察、勒戒或強制戒治，不得逕行追訴處罰。同條例第23條
    第2項亦配合修正為「觀察、勒戒或強制戒治執行完畢釋放
    後，3年內再犯第10條之罪者，檢察官或少年法院（地方法
    院少年法庭）應依法追訴或裁定交付審理」，可知本次修法
    對於施用毒品者施以觀察勒戒、強制戒治，或依法追訴（或
    裁定交付審理）之適用範圍，係確立初犯為具「病患性犯人
    」之特質，應先經一完整之醫療處置，3年內再犯者應依法
    追訴（或裁定交付審理），3年後再犯者則先行裁定觀察、
    勒戒。參諸觀察勒戒等治療處置，乃結合醫師、觀護人、社
    工心理諮商等不同領域之專業人員參與之保安處分措施，目
    的除在戒除施用毒品者身癮、心癮之措施外，並企圖重新塑
    造生活紀律，改變其病態行為，與刑罰之執行並不相同，無
    法以刑罰補充或替代醫療處置之特性；從而，3犯以上如距
    最近1次觀察、勒戒或強制戒治執行完畢釋放後，已逾3年者
    ，其間縱經判刑、執行，究與觀察勒戒或強制戒治已經完整
    之治療療程不同，無法補充或替代上開之醫療處置，均應再
    予觀察勒戒之機會，方為適法（最高法院109年度台上字第3
    240號判決意旨參照）。另依修正毒品危害防制條例增訂第3
    5條之1，其第1款、第2款前段分別規定：「偵查中之案件，
    由檢察官依修正後規定處理；審判中之案件，由法院依據修
    正後規定處理」，亦即檢察官就偵查中、法院就審判中之施
    用毒品案件，均應依上揭修正後規定處理。
四、經查：
　㈠抗告人於上開時、地施用第二級毒品甲基安非他命，業據抗
    告人於偵查中坦承不諱，且其尿液經送台灣尖端先進生技醫
    藥股份有限公司確認檢驗後，確呈甲基安非他命陽性反應，
    此有台灣尖端先進生技醫藥股份有限公司109年5月29日出具
    之濫用藥物檢驗報告（尿液編號：000000000號）、臺灣新
    竹地方檢察署施用毒品犯尿液檢體監管紀錄表（尿液檢體編
    號：000000000號）、毒品犯採尿具結書、施用毒品犯採尿
    報到編號表（尿液檢體編號：000000000號）（見毒偵1107
    卷第2至5頁）在卷可稽。故抗告人於上揭時、地確實施用第
    二級毒品甲基安非他命之犯行，堪以認定。
　㈡又抗告人前因施用毒品案件，經新竹地院以91年度毒聲字第2
    18號裁定送勒戒處所施以觀察、勒戒後，認無繼續施用毒品
    傾向，於民國91年5月24日執行完畢釋放，並經檢察官以91
    年度毒偵緝字第74號為不起訴處分確定，復於上開觀察、勒
    戒執行完畢釋放後5年內之92年間，因施用毒品案件，經檢
    察官聲請強制戒治並聲請簡易判決處刑，強制戒治部分，經
    新竹地院以92年度毒聲字第158號裁定令入戒治處所施以強
    制戒治後，因法律修正報結於93年1月9日釋放出所，聲請簡
    易判決處刑部分，則經新竹地院以92年度竹東簡字第40號判
    處有期徒刑6月確定；又因違反毒品危害防制條例案件，經
    檢察官以108年度毒偵字第1265號為附命完成戒癮治療之緩
    起訴處分，抗告人又於上開緩起訴處分期間故意更犯施用毒
    品案件，另經該署檢察官提起公訴，檢察官乃依職權於109
    年5月27日撤銷前開緩起訴處分，有該署檢察官108年度毒偵
    字第1265號命完成戒癮治療之緩起訴處分書、109年度撤緩
    字第156號撤銷緩起訴處分書在卷可查。是上開緩起訴處分
    業經撤銷，抗告人事實上並未完成戒癮治療程序，尚難認等
    同曾受觀察、勒戒或強制戒治執行完畢釋放之處遇。是以，
    抗告人再為本次犯行時，已距前次觀察勒戒執行完畢已逾3
    年以上，亦有本院被告前案紀錄表在卷足憑，原審依據前揭
    卷證，認抗告人確有施用第二級毒品之行為，且距最近1次
    強制戒治執行完畢日已逾3年，裁定應送勒戒處所觀察、勒
    戒，於法並無不合。
　㈢至於抗告人本次施用第二級毒品犯行，雖經檢察官聲請簡易
    判決處刑，然因毒品危害防制條例業經修正而由新竹地院以
    110年度易字第103號判決公訴不受理，並經本院以109年度
    上易字第2321號判決上訴駁回確定，並已敘明檢察官之起訴
    程序因法律修正之情事變更，至欠缺訴追條件，即不得另提
    起刑事追訴，並未就抗告人犯罪事實為實質判斷及審查，顯
    屬程序判決，不具實體確定力，與本件觀察、勒戒裁定自不
    生違反一事不再理原則之問題。
　㈣現行刑罰多已採取綜合目的，此可參諸美國聯邦量刑準據於
    制訂時，即納入威懾理論，即嚇阻一般人犯罪並防止犯罪行
    為人再犯；剝奪犯罪者能力理論，即透過監獄矯治措施或其
    他替代性方式，選擇性剝奪犯罪者犯罪能力；適當刑罰理論
    ，即認為犯罪行為人所受刑罰，應與其犯行之嚴重性相當，
    亦即罪刑相當性原則；社會復歸理論，即對於犯罪行為人實
    際犯罪行為關注轉向至其生活模式、社會及道德特質，透過
    監獄矯治或其他措施提供，最終使犯罪行為人能回歸社會（
    參酌United States Sentencing Commission ,Guidelines 
    Manual , §3E1.1 Nov .2018 ；Case and Meterials on Th
    e Law and Policy of Sentencingand Corrections , Lynn
     S Branham , Ninth Edition)，然因刑罰措施有其極限，
    是近代刑法思潮兼採刑罰以外處遇措施，目的在於使受處分
    人達成社會復歸並預防再犯。一般而言，針對刑事違法行為
    人之處遇方式，除應考量所採取方式能否有效達成規範該刑
    事違法行為之目的外，倘認有以治療謀求改善之必要，自有
    採取刑罰以外之替代性處遇措施，並依據個案情形所應受之
    矯治方式，而分別施以或提供相對應之改善計畫，以有效達
    成此類受處遇人社會復歸及預防再犯之需求，進而遏止社會
    危險。故立法者制訂法律時，應受比例原則、平等原則等憲
    法原則之支配，然從法規範之精神及其目的以觀，如立法者
    基於達成特定社會復歸及預防再犯之目的，已規定以治療方
    式並視受處遇人對於治療及應受性之反應，並以於特定期間
    內是否再犯，作為是否採取刑罰或刑罰以外之處遇措施，並
    採取量化及區隔治療方式及長度，制訂相對應之觀察勒戒或
    強制戒治等治療處置，自難謂有何違反客觀上之適當性、相
    當性及必要性之比例原則要求，當然亦不受處分人先前已受
    刑罰效果之影響。是毒品危害防制條例修法後對於3年後再
    犯施用毒品者施以觀察勒戒、強制戒治，係確立初犯為具「
    病患性犯人」之特質，應先經醫療處置之措施，亦為確保施
    用者社會復歸所需，所採取之必要措施，難謂有何違反比例
    原則之情。本件檢察官依修正後毒品危害防制條例第20條第
    3項、第1項、第24條等規定審酌後，聲請將抗告人送勒戒處
    所觀察、勒戒，自屬適法。
　㈤綜上所述，原審以抗告人確有施用第二級毒品甲基安非他命
    犯行，依毒品危害防制條例第20條第3項、第1項及觀察勒戒
    處分執行條例第3條第1項規定，裁定令入勒戒處所觀察、勒
    戒，核其認事用法，並無違誤或不當。抗告意旨執前詞提起
    抗告，為無理由，應予駁回。　
據上論斷，應依刑事訴訟法第412條，裁定如主文。
中　　華　　民　　國　　110 　年　　7 　　月　　30  　日
                  刑事第一庭  審判長法  官  李釱任
                                    法  官  崔玲琦
                                    法  官　呂煜仁
以上正本證明與原本無異。
不得再抗告。
                                    書記官　林廷佳
中　　華　　民　　國　　110 　年　　7 　　月　　30　　日